臺灣桃園地方法院民事判決　　　　　　　 96年度訴字第414號
原　　　告　臺灣郵政股份有限公司
法定代理人　甲○○
訴訟代理人　朱正剛　律師
複代理人　　邱姿瑛　律師
被　　　告　丙○○
訴訟代理人　乙○○
上列當事人間請求返還不當得利事件，於民國96年5 月31日言詞
辯論終結，本院判決如下：
    主    文
被告應給付原告新臺幣陸拾壹萬貳仟貳佰柒拾伍元，及自民國九
十六年三月二十二日起至清償日止，按年息百分之五計算之利息
。
訴訟費用由被告負擔。
本判決於原告以新臺幣貳拾壹萬元供擔保後，得假執行。
    事實及理由
壹、程序方面：
    按「訴狀送達後，原告不得將原訴變更或追加他訴。但有下
    列各款情形之一者，不在此限：．．．二請求之基礎事實同
    一者。三擴張或減縮應受判決事項之聲明者。．．．」，民
    事訴訟法第255 條第1 項第2 款、第3 款定有明文。本件原
    告起訴時訴之聲明第一項原為：「被告應給付原告新臺幣（
    下同）652,779 元正，及自起訴狀繕本送達之翌日起至清償
    日止，按年息百分之五計算之利息。」，嗣於民國（下同）
    96年4 月26日言詞辯論期日更正前開聲明為：「被告應給付
    612,275 元，及自起訴狀繕本送達翌日起至清償日止，按年
    息百分五計算之利息。」，經核前後聲明之基礎事實同一，
    屬減縮應受判決事項之聲明，合於前揭法條規定，依法應准
    許之。
貳、實體方面：
一、原告起訴主張：
 (一)、原告原名「中華郵政股份有限公司」，民國 (下同)96 年2
     月9 日更名為「臺灣郵政股份有限公司」，此有經濟部變
     更登記核准函可證，合先陳明。
 (二)、按被告係原告內壢郵局郵政儲金業務之存款戶，原告內壢
     郵局於93年5 月5 日收受鈞院民事執行處93年4 月28日93
     年度執七字第10912 號扣押命令，扣押被告對原告內壢郵
     局之存款債權 (扣押金額為124 萬1926元及其利息)， 並
     禁止原告內壢郵局對被告清償，原告內壢郵局收受扣押命
     令當時，被告對原告內壢郵局之存款債權為78萬3709元，
     原告內壢郵局依法陳報並聲明異議。
 (三)、93年6 月7 日原告內壢郵局接獲鈞院民事執行處93年6 月1
     日93年度執七字第10912 號收取命令，准許第三人慶豐商
     業銀行股份有限公司，向原告內壢郵局收取被告之783,709
     元，原告內壢郵局員工因誤會收取命令之意，認為法院已
     准許被告領取存款，乃函復法院撤銷扣押，被告於93年6月
     25日提領其存款78萬元匯予第三人唐世娟 (為被告之之女)
     。
 (四)、鈞院民事執行處接獲原告內壢郵局陳報後，發現有異，再
     以93年7 月8 日93年度執七字第10912 號函，通知原告內
     壢郵局並非撤銷扣押命令，原告內壢郵局乃於93年7 月14
     日調整帳務，將唐世娟帳戶內之78萬元，調回被告帳戶內
     ，並依第三人慶豐商業銀行股份有限公司之請求，將所扣
     款項扣除作業處理費100 元後，將783,609 元匯予該公司
     ，並陳報法院。
 (五)、惟第三人唐世娟主張原告內壢郵局不得未經其同意，提領
     其帳戶內之78萬元，因而起訴主張原告應返還其78萬元，
     及名譽損失10萬元與所失利益851 萬0875元，經臺北地方
     法院94年度訴字第1510號判決，判令原告返還第三人唐世
     娟78萬元，經原告上訴臺灣高等法院遭駁回上訴，原告乃
     依法院判決於95年11月10日將78萬元加計利息6 萬1545 元
     後，返還予第三人唐世娟。
 (六)、按民法第179 條規定「無法律上之原因而受利益，致他人
     受損害者，應返還其利益。」，被告對第三人慶豐商業銀
     行股份有限公司之債務，原告本無法律上義務代為清償，
     惟因代被告清償其對慶豐銀行之債務780,000元，使原告受
     有債務免除之利益，並使原告受有同額之損害，依民法第
     179 條之規定，被告應付返還780,000元予原告，因原告之
     內壢郵局對被告仍有127,221 元及40,504元之存款債務，
     原告已分以96年1 月8 日總字第0960300003號函、96年4
     月26日總字第0960200042號函通知抵銷，不足之612,275
     元，被告依民法第179 條規定應負返還之責，原告屢經催
     討，被告均置之不理，爰依法提起本件訴訟等語。並聲明
     ：被告應給付原告612,275 元整，及自本起訴書狀繕本送
     達之次日起至清償之日按年息5%計算之利息。原告願供擔
     保，請准宣告假執行。
 (七)、被告答辯略以：「被告於領取前揭款項，確因未收取法院
     之執行命令而不知存款已遭法院扣押，並無違背查封效力
     或損害他人債權之故意，而原告之損失實係其內壢郵局員
     工不諳法令誤解法院收取命令所致，自應由原告自負其，
     其據此執為本件主張，自非可採。」云云，惟查原告係依
     不當得利法律關係，請求被告返還，原告為被告向第三人
     慶豐商業銀行股份有限公司所清償之債務，使被告獲有債
     務清償之利益，並致原告受損害，與被告是否不知帳戶遭
     查封，是否應由原告員工負責無關。被告復謂：「次查，
     依不當得利之法則請求返還不當得利，以無法律上之原因
     而受有利益，致他人受有損害，且損害與利益之間具有相
     當因果關係為其要件。本件被告係正常提領存款並未受有
     何等利益，而原告之損害確係其自身員工所造成，與被告
     無涉，其二者間尤無相當因果關係存在」云云，惟查：
   1.被告對第三人慶豐商業銀行股份有限公司之債務，原告本
     無法律上義務代為清償，惟因錯誤代被告清償其對慶豐銀
     行之債務78萬元，使被告受有債務免除之利益，並使原告
     收有同額之損害，被告對此並無爭執，原告之損失與被告
     之受有利益間，有相當因果關係。
   2.被告所謂「本件被告係正常提領存款並未受有何等利益」
     、「無相當因果關係存在」云云，均與事實不符。綜上，
     被告之抗辯均無理由。
二、被告則以：
 (一)、本件原告主張：其收受鈞院執行處93年6 月1 日93年度執
     七字第10912 號收取命令，准許第三人慶豐商業銀行股份
     有限公司，向原告內壢郵局收取被告之783,709 元，但因
     原告內壢郵局員工誤會收取命令之意，認法院已准許被告
     領取存款，乃函覆法院撤銷扣押，事後被告提領存款匯予
     第三人唐世娟，嗣經鈞院通知並非撤銷扣押命令，原告內
     壢郵局乃於93年7 月14日調整帳務，將唐世娟帳戶內之78
     萬元，調回被告帳戶內，並依第三人慶豐商業銀行股份有
     限公司之請求，將所扣款項扣除作業處理費100 元後，將
     783,699 元匯予該公司，惟第三人唐世娟主張原告內壢郵
     局不得未經其同意，提領其帳戶內之78萬元，因而起訴主
     張原告應返還其78萬元及名譽損，經臺北地方法院94年度
     訴字第1510號判決，判令原告返還第三人唐世娟78萬元，
     原告乃依法院判決將78萬元加計利息61,545元後，返還予
     第三人唐世娟，爰依不當得利之法律關係請求云云為據。
 (二)、惟查原告之主張並非正當，亦無理由，謹分述如下：
    1.本件係慶豐銀行向鈞院聲請執行被告丙○○之郵局存款，
      經法院核發執行命令扣押郵局存款，有鈞院93年4 月28日
      桃院興執93年執七字第10912 號執行命令乙紙在卷可資佐
      證，又被告所居住大學校園二期管理委員會保全人員譚正
      富到庭證述，確於93年5 月12日代收前開法院執行命令，
      惟經通知被告丙○○後其並未來領取，即於同年5 月19日
      退回郵局，此有台灣桃園地方法院檢察署檢察官不起訴處
      分書可證，故被告於領取前揭款項，確因未收取法院之執
      行命令而不知存款已遭法院扣押，並無違背查封效力或損
      害他人債權之故意，而原告之損失實係其內壢郵局員工不
      諳法令誤解法院收取命令所致，自應由原告自負其，其據
      此執為本件主張，自非可採。
    2.次查，依不當得利之法則請求返還不當得利，以無法律上
      之原因而受有利益，致他人受有損害，且損害與利益之間
      具有相當因果關係為其要件。本件被告係正常提領存款並
      未受有何等利益，而原告之損害確係其自身員工所造成，
      與被告無涉，其二者間尤無相當因果關係存在，自不符不
      當得利之構成要件，故原告依不當得利之法律係請求被告
      返還不當得利，自無理由，且原告於96年1 月8 日逕自被
      告之帳戶就存款127,221元主張抵銷，尤屬無據。
 (三)、綜上所述，本件原告之損失，係其自身員工所造成，並非
     被告所為，其據此執為本件起訴請求，顯無理由等語。並
     聲明：原告之訴駁回。
三、兩造不爭執之事項如下：
 (一)、本院85年度促字第8466號支付命令，為唐世明（即被告之
     子）、丙○○（被告）應向慶豐銀行連帶清償2,934,276
     元，慶豐銀行以該支付命令為執行名義向本院聲請強制執
     行，經本院85年度執字第5905號執行未全部受償，慶豐銀
     行取得債權憑證，慶豐銀行又於93年4 月23日持前揭債權
     憑證聲請扣押被告於原告處之存款，本院93年度執字第109
     12號於93年4 月28日發扣押命令，原告於93年5 月5 日收
     受扣押命令後，於同日函覆本院已扣押783709元，被告於
     93年5 月12日收受該扣押命令（由社區管理員譚正富代收
     ，經通知被告後並未領取，嗣於同年5 月19日退回郵局）
     。本院於93年6 月1 日發收取命令，原告於93年6 月10日
     收受收取命令，原告於93年7 月20日檢送面額783,609 元
     之郵政劃撥支票予本院。
 (二)、被告於93年6 月25日向原告提領780000元，同時匯入被告
     之女唐世娟0000000 號郵局帳戶。
四、兩造於96年5 月31日言詞辯論期日協議本件爭點如下：被告
    是否無法律上原因受有利益，致原告受有損害？原告得否依
    民法第179 條請求被告返還不當得利？得請求金額為何？
五、得心證之理由：
 (一)、按「無法律上之原因而受利益，致他人受損害者，應返還
     其利益。」，民法第179 條定有明文。又不當得利法律關
     係之成立，與利得者是否善意或惡意無關，即利得者縱為
     善意，如無法律之原因受有利益，致他人受損害，仍成立
     不當得利。換言之，不當得利之受領人應返還其所受之利
     益，並不以明知其所受之利益為無法律上原因為要件，僅
     於受領人為善意時，以現時利益為限負返還義務，若受領
     人於受領時為惡意者，不問所受利益是否存在，均須返還
     （最高法院85年度台上字第45號判決意旨參照）。
 (二)、經查：原告內壢郵局接獲本院民事執行處93年6 月1 日93
     年度執七字第10912 號准許第三人慶豐商業銀行股份有限
     公司，向原告內壢郵局收取被告之78萬3709元之收取命令
     ，原告內壢郵局員工因誤會收取命令之意，認為法院已准
     許被告領取存款，乃函復法院撤銷扣押，被告於93年6 月
     25 日 提領其存款78萬元匯予第三人唐世娟 (為被告之之
     女)。 嗣經本院民事執行處發現有異，再以93年7 月8 日
     93年度執七字第10912 號函，通知原告內壢郵局並非撤銷
     扣押命令，原告內壢郵局乃於93年7 月14日調整帳務，將
     唐世娟帳戶內之78萬元，調回被告帳戶內，並依第三人慶
     豐商業銀行股份有限公司之請求，將所扣款項扣除作業處
     理費100 元後，將783,609 元匯予該公司，並陳報本院。
     又第三人唐世娟主張原告內壢郵局不得未經其同意，提領
     其帳戶內之78萬元，因而起訴主張原告應返還其78萬元，
     及名譽損失10萬元與所失利益851 萬0875元，經臺北地方
     法院94年度訴字第1510號判決，判令原告返還第三人唐世
     娟78萬元，經原告上訴臺灣高等法院遭駁回上訴，原告乃
     依法院判決於95年11月10日將78萬元加計利息6 萬1545 元
     後，返還予第三人唐世娟之事實，業據原告提出本院93年
     6 月1 日桃院興執93年執七字第10912 號執行命令、原告
     公司93年6 月7 日內壢執字第204-2 號函、本院民事執行
     處93年7 月8 日桃院興執93年執七字第10912 號函、慶豐
     商業銀行93年6 月15日 (93) 慶銀債字第293 號函、原告
     公司93年7 月19日函、臺灣臺北地方法院94年度訴字第151
     0 號、臺灣高等法院94年度上易字第787 號民事判決等影
     本各乙份為證，亦經本院依職權調閱本院93年度執字10912
     號清償債務執行事件全案卷證查核無訛，復為兩造所不爭
     執，自堪信為真實。被告對第三人慶豐商業銀行股份有限
     公司之債務，原告本無法律上義務代為清償，惟因代被告
     清償其對慶豐銀行之債務780,000 元，使原告受有債務免
     除之利益，並使原告受有同額之損害，原告為被告清償所
     積欠之前開債務，縱非基於被告之委任，被告既因原告之
     為清償，受有債務消滅之利益，致原告受有同額之損害，
     被告又非有受此利益之法律上原因，原告依民法不當得利
     之返還請求權，請求被告歸還前開款項780,000 元，於法
     有據，應准許之。
 (三)、次按民法第334 條規定，二人互負債務，而其給付種類相
     同，並均屆清償期者，各得以其債務，與他方債務互相抵
     銷。是抵銷之要件有四：即1.當事人互負同種類標的之債
     務，2.雙方所負債務均屆清償期，3.依債務性質及法律之
     規定適於抵銷，4.當事人未預先表示反對之意思。又抵銷
     為消滅債務之單獨行為，只須與民法第334 條所定之要件
     相符，一經向他方為此意思表示，即生消滅債務之效果，
     原不待對方之表示同意。再抵銷不以雙方之債權明確為要
     件，故損害賠償或不當得利請求權債權之當事人間，雖於
     其成立或範圍有所爭執，亦非必俟判決確定後始得抵銷，
     於該債權發生時，即應認為已屆清償期（最高法院70年度
     台上字第4326號、71年度台上字第193 號、72年度台上字
     第676 號判決意旨參照）。查原告復主張：因原告之內壢
     郵局對被告仍有127,221 元及40,504元之存款債務，原告
     已分別於96年1 月8 日、96年4 月26日函通知被告抵銷，
     並提出原告公司96年1 月8 日總字第0960300003號、96年4
     月26日總字第0960 200042 號函2 份在卷可憑，此亦為被
     告所不爭執，揆諸前揭說明，前開不當得利請求權債權，
     於該債權發生時，即應認已屆清償期，復與民法第334 條
     所定要件並無不合，原告主張就此部分款項為抵銷之意思
     表示，即生消滅債務之效果，於法亦屬有據，應准許之。
六、綜上所述，原告依民法不當得利法律關係，請求被告返還代
    償之款項780,000 元，經抵銷原告內壢郵局對被告之存款債
    務127,221 元及40,504元後，請求被告應給付原告612,275
    元，及自起訴狀送達之翌日即96年3 月22日起至清償日止，
    按年息5%計算之利息，為有理由，應准許之。
七、假執行之宣告：
    原告陳明願供擔保，聲請宣告假執行，核無不合，爰酌定相
    當擔保金額准許之。
八、結論：原告之訴為有理由，依民事訴訟法第78條、第390 條
    第2 項，判決如主文。
中　　華　　民　　國　　96　　年　　6 　　月　　14　　日
                  民事第一庭    法　官　汪智陽
以上正本證明與原本無異。
如對本判決上訴，須於判決送達後20日內向本院提出上訴狀。
                                書記官　葉菽芬
中　　華　　民　　國　　96　　年　　6 　　月　　14　　日
